【裁判字號】    89,台上,2490
【裁判日期】    891102
【裁判案由】    給付保險金
【裁判全文】
最高法院民事判決                              八十九年度台上字第二四九○號
    上  訴  人  甲○○
    訴訟代理人  黃福卿律師
    上  訴  人  國泰人壽保險股份有限公司
    法定代理人  劉秋德
    訴訟代理人  賴盛星律師
    被 上訴 人  南山人壽保險股份有限公司
    法定代理人  謝仕榮
    被 上訴 人  新光人壽保險股份有限公司
    法定代理人  吳東進
    被 上訴 人  三商人壽保險股份有限公司
    法定代理人  王希和
    被 上訴 人  中央信託局
    法定代理人  黃榮顯
    被 上訴 人  美商美國安泰人壽保險股份有限公司台灣分公司
    法定代理人  潘燊昌
右當事人間請求給付保險金事件，上訴人對於中華民國八十八年六月二十九日台灣高
等法院第二審判決（八十七年度保險上字第三九號），各自提起上訴，本院判決如左
：
    主  文
上訴人之上訴均駁回。
第三審訴訟費用由上訴人各自負擔。
    理  由
本件於第三審上訴程序中，被上訴人中央信託局之法定代理人於民國八十八年十月二
十八日由林青賢變更為黃榮顯，有該局函可稽，黃榮顯聲明承受訴訟，核無不合，應
予准許，合先明。
次查上訴人甲○○主張：伊於如原判決附表（下稱附表）所示時間分別向上訴人國泰
人壽保險股份有限公司（下稱國泰人壽）及被上訴人投保如附表所示之保險，保險金
額共計新台幣（下同）七千五百萬元。嗣伊於保險期間內之八十五年四月間前往大陸
旅遊，於同年月二十八日凌晨零時三十分許，在廣州市遭歹徒砍斷左手，經手術接回
後仍無從恢復其機能，依約國泰人壽及被上訴人應給付伊百分之三十之保險金，惟彼
等藉詞拒絕理賠等情，求為命國泰人壽、被上訴人南山人壽保險股份有限公司（下稱
南山人壽）、新光人壽保險股份有限公司（下稱新光人壽）、三商人壽保險股份有限
公司（下稱三商人壽）、中央信託局、美商美國安泰人壽保險股份有限公司台灣分公
司（下稱安泰人壽）依序給付伊六百十四萬元、二百七十三萬元、六百萬元、三百萬
元、一百五十萬元、三百萬元，並均加付法定遲延利息之判決（甲○○逾上開請求部
分，業受敗訴判決確定）。
上訴人國泰人壽及被上訴人則以：甲○○於投保時故意不告知其重複投保之情事，系
爭契約依法無效。又甲○○未證明其斷手係因意外傷害事故所致，自無保險金給付請
求權等語，資為抗辯。
原審以：甲○○向國泰人壽投保新平安保險，保險金額一千萬元，保險期間自八十四
年七月二十五日起至八十五年七月二十四日止，甲○○於八十五年四月二十八日凌晨
零時三十分許，在大陸廣州市遭不知名之歹徒以銳器砍斷左手等情，有國泰新平安保
險保險單、中山醫科大學附屬第一醫院病情簡介及病歷、廣州醫學院第一附屬醫院病
歷、財團法人海峽交流基金會證明書、廣州市公證處公證書、廣州市公安局越秀區分
局法醫鑑定人黎錦榮、張繼純出具之刑事科學技術鑑定書在卷可稽。國泰人壽雖抗辯
：甲○○係惡意複保險，且其並非遭逢意外傷害等語。然查系爭新平安保險係最先成
立之保險契約，自無惡意複保險問題。而甲○○之左手腕係遭銳器砍斷，其被送至中
山醫科大學第一附屬醫院急救時，左腕斷處血流不止，有失血性休克情形，其傷勢極
為嚴重。又甲○○於案發後即向大陸公安單位報案。參酌甲○○正值盛年，薄有資力
，有土地及建物登記謄本、土地所有權狀可憑，其應無自斷手腕訛詐保險金之動機，
其所受傷害確屬意外無疑。國泰人壽上開抗辯為無足採，其有依新平安保險契約給付
保險金予甲○○之義務。甲○○左手腕遭砍斷後經手術接回，惟其左側腕關節及左手
五指之機能已喪失，其情形符合系爭新平安保險契約殘廢程度與保險金給付表第四級
第十七項「一上肢三大關節中的一關節或二關節的機能永久完全喪失者」之規定，得
請求國泰人壽給付保險金額之百分之三十，即三百萬元，有台北市立仁愛醫院（八七
）北市仁醫歷字第四○九四號函及上開殘廢程度與保險金給付表可稽。故甲○○依系
爭新平安保險契約請求國泰人壽給付三百萬元並加付法定遲延利息，為有理由，應予
准許。次查保險法關於複保險之規定，列於總則，可見複保險之規定適用於人身保險
。最高法院七十六年台上字第一一六六號判例亦謂：所謂複保險，係指要保人對於同
一保險利益，同一保險事故，與數保險人分別訂立數個保險之契約行為而言，保險法
第三十五條定有明文。依同法第三十六條規定，複保險除另有約定外，要保人應將他
保險人之名稱及保險金額通知各保險人。準此，複保險之成立，應以要保人與數保險
人分別訂立之數保險契約同時並存為必要。若要保人先後與二以上之保險人訂立保險
契約，先行訂立之保險契約，即非複保險，因其保險契約成立時，尚未呈複保險之狀
態。要保人嗣與他保險人訂立保險契約，故意不將先行所訂保險契約之事實通知後一
保險契約之保險人，依保險法第三十七條規定，後一保險契約應屬無效，非謂成立在
先之保險契約亦屬無效。甲○○向國泰人壽所投保旅行平安保險及向被上訴人所投保
如附表所示保險，其保險期間與甲○○向國泰人壽所投保新平安保險重疊，自屬複保
險，而甲○○投保時，有故意不將他保險人名稱及保險金額告知國泰人壽及被上訴人
之情形，有要保書可稽，依保險法第三十七條規定，除國泰人壽之新平安保險契約以
外之其他複保險契約，均屬無效。故甲○○請求被上訴人南山人壽、新光人壽、三商
人壽、中央信託局、安泰人壽依序給付伊二百七十三萬元、六百萬元、三百萬元、一
百五十萬元、三百萬元，及請求國泰人壽依旅行平安保險契約給付伊三百十四萬元，
並均加付其法定遲延利息，為無理由，不應准許。爰將第一審就上開部分所為判決，
一部予以維持，駁回國泰人壽之上訴，一部予以廢棄，改判駁回甲○○之訴，經核於
法洵無違誤。甲○○、國泰人壽上訴論旨，各自指摘於己不利部分之原判決不當，求
予廢棄，均非有理由。
據上論結，本件上訴人甲○○之上訴及國泰人壽之上訴均無理由，依民事訴訟法第四
百八十一條、第四百四十九條第一項、第七十八條，判決如主文。
中      華      民      國    八十九    年     十一     月      二      日
                              最高法院民事第四庭
                                  審判長法官  林  奇  福
                                        法官  陳  國  禎
                                        法官  李  彥  文
                                        法官  陳  重  瑜
                                        法官  黃  秀  得
      右正本證明與原本無異
                                              書  記  官
中      華      民      國    八十九    年     十一     月     十六     日


司法院資訊處製作；財團法人民間司法改革基金會備份。
